臺灣臺北地方法院刑事判決　　　　　　　 99年度訴字第604號
公　訴　人　臺灣臺北地方法院檢察署檢察官
被　　　告　楊莉玫
選任辯護人　黃毓棋律師
　　　　　　江東原律師
　　　　　　趙文銘律師
上列被告因偽造文書案件，經檢察官提起公訴（99年度偵續字第
51號），本院判決如下：
    主  文
楊莉玫無罪。
    理  由
一、本件公訴意旨略以：被告楊莉玫前係香港商大傳電子股份有
    限公司（下稱大傳公司）財務副理。緣大傳公司於民國九十
    四年五月間，擬與大眾商業銀行股份有限公司（下稱大眾銀
    行）信義分行進行線上應收帳款讓購交易，由大眾銀行提供
    供應商融資系統（e-commerce系統）操作手冊，供大傳公司
    進行線上應收帳款債權之登錄與申請。隨後大傳公司在供應
    商融資系統之網路交易平台登錄並申請擬出售其對建訊科技
    股份有限公司（下稱建訊公司）之貨款債權二筆，金額各為
    美金二十八萬六千一百四十六點二五元及四萬八千四百二十
    五元，然建訊公司於九十五年二月間發生存款不足而跳票。
    大眾銀行信義分行與被告就上開事項正協商中。被告竟基於
    行使變造準私文書之犯意，在不詳地點，變造證人陳維富即
    大眾銀行信義分行放款部職員於九十四年十一月三日寄予被
    告之電子郵件內容，在證人陳維富上開電子郵件最末之簽名
    欄下，新增原郵件所無之表格，共分為序號、匯款日期、匯
    款金額、融資狀態、申請編號、融資申請等六欄位，分別記
    載序號欄為000000000000000089000001、0000000000000000
    13000001，匯款日期為2006/2/15、2006/2/27，匯款金額為
    美金286,146.25元、48,425.00元，融資狀態皆為賣斷予大
    眾銀行等內容，被告並於九十五年八月七日上午十一時八分
    將該封變造之電子郵件寄予證人張懷恩即大眾銀行副總。嗣
    因大傳公司針對上開爭議提起民事訴訟，被告遂於九十六年
    二月九日將系爭電子郵件轉寄大傳公司不知情法務人員，由
    該公司法務人員提供予不知情之證人宋忠興律師即該民事案
    件訴訟代理人編為原證十七號，在本院九十六年度重訴字第
    二七一號民事事件提交法院而行使之，經本院採為證據而判
    決大眾銀行敗訴，足以生損害於大眾銀行。案經大眾銀行訴
    請偵辦。因認被告涉有刑第二百十六條、第二百十條、第二
    百二十條第二項之行使變造準私文書罪嫌。
二、按犯罪事實應依證據認定之，無證據不得認定其犯罪事實；
    不能證明被告犯罪者，應諭知無罪之判決，刑事訴訟法第一
    百五十四條第二項、第三百零一條第一項分別定有明文。又
    事實之認定應憑證據，如不能發現相當證據或證據不足以證
    明者，自不能以推測或擬制之方法，以為裁判之基礎；而認
    定犯罪事實所憑之證據，雖不以直接證據為限，間接證據亦
    包括在內，然無論直接或間接證據，其為訴訟上之證明，須
    於通常一般之人均不致於有所懷疑，而得確信其為真實之程
    度者，始得據之為有罪之認定，倘其證明尚未達到此一程度
    ，而有合理性懷疑之存在時，即無從為有罪之認定，此有最
    高法院四十年台上字第八六號判例、七十六年台上字第四九
    八六號判例意旨可資參照。另刑法上所謂變造文書，指無制
    作權者，就他人所制作之真正文書，加以改造而變更其內容
    之謂，最高法院二十八年上字第二二七八號判例可資為憑。
三、公訴人認被告楊莉玫涉有上開行使變造準私文書罪嫌，無非
    係以被告於偵查中之供述，證人宋忠興於偵查中之證述、證
    人陳維富於九十七年八月七日在臺灣高等法院民事庭之證詞
    ，並有證人陳維富於九十四年十一月三日寄發予被告之電子
    郵件影本、九十六年七月九日九十六年度重訴字第二七一號
    民事爭點整理狀影本、本院九十六年度重訴字第二七一號民
    事判決各一份附卷，為其主要論罪依據。訊據被告固坦承有
    寄發上開電子郵件予證人張懷恩以及大傳公司法務人員，再
    由大傳公司法務人員轉寄予證人宋忠興律師之事實。然堅決
    否認涉有上開犯行，辯稱：其係為表達大傳公司與大眾銀行
    信義分行有二筆應收帳款轉讓之爭議，希望證人張懷恩出面
    協調，始以自己名義製作寄發電子郵件予證人張懷恩，並附
    上二封附件，其一係與證人陳維富往來之電子郵件，其二係
    該二筆爭議應收帳款之金額及內容，且係為表明該二筆爭議
    應收款項業已出賣予大眾銀行，始在該二筆爭議應收帳款之
    融資狀態欄下將「未申請」改為「賣斷予大眾銀行」，嗣後
    亦係應大傳公司法務人員要求提供先前與大眾銀行所有往來
    電子郵件資料，再由大傳公司法務人員將該封電子郵件轉寄
    予證人宋忠興律師，並無變造準私文書之情事等語。
  (一)被告確有於九十五年八月七日上午十一時八分許，以其名義
    寄發如附件所示之電子郵件予證人張懷恩，並於九十六年二
    月九日將該封電子郵件內容轉寄予大傳公司法務人員，由大
    傳公司法務人員轉寄予證人宋忠興律師，經證人宋忠興律師
    在大傳公司與大眾銀行因上開二筆爭議應收帳款爭議所提起
    之民事訴訟中提出作為證據之事實，業經被告於偵查中及本
    院審理時坦認在卷，且有證人陳維富於九十四年十一月三日
    晚間六時五分許，寄予被告之電子郵件影本（他字卷第七頁
    ）、被告於九十五年八月七日上午十一時八分寄予證人張懷
    恩之電子郵件影本（他字卷第七頁、第八頁）、本院九十六
    年度重訴字第二七一號民事判決（他字卷第一０第至第一五
    頁）、九十六年七月九日九十六年度重訴字第二七一號民事
    爭點整理狀影本（偵查卷第六頁至第九頁）各一份附卷可稽
    ，此部分之事實，固堪認定。
  (二)然被告係因大傳公司與大眾銀行間，就二筆應收帳款是否業
    已轉讓予大眾銀行，存有爭議，遲遲未獲解決，始以自己名
    義製作寄發如附件所示之電子郵件予證人張懷恩，用以表達
    希望證人張懷恩出面協調及儘速獲得解決之意，並在該封電
    子郵件中附上其與證人陳維富往來之電子郵件，以及該二筆
    爭議應收帳款之金額及內容作為附件，且為表明該二筆爭議
    應收款項業已出賣予大眾銀行，故在該二筆爭議應收帳款之
    融資狀態欄下將「未申請」改為「賣斷予大眾銀行」等情，
    亦經被告於偵查中及本院審理時供述在卷，並經證人張懷恩
    於本院審理時證稱：「（可否請你回想一下當時被告傳這封
    郵件給你附上此附件，被告是要跟你說明什麼事情？）如果
    我記憶是正確的話，我只有看到那是應有爭議，我的標準作
    業程序就是先內部澄清此事實，我最有可能就是把電子郵件
    轉給剛剛說的部門去處理，有結論他們會再回報，但一直都
    沒有什麼結論‧‧‧」、「（依你所述，你在收到被告此封
    電子郵件時，你的主觀認知上是否是認為被告主要在對你說
    明關於大眾商業銀行是否買斷被告任職公司即大傳電子股份
    有限公司與其客戶漢華光電間的應收帳款有爭議？）對。」
    等語在卷（本院卷第一三０頁），是證人張懷恩並無因收受
    被告所寄發如附件之電子郵件，致誤認如附件電子郵件內容
    中之表格，係證人陳維富所製作，且該二筆爭議應收帳款業
    已賣斷予大眾銀行之情。
  (三)再參以一般電子郵件往來之社會通念，簽名欄所代表之意義
    ，即為郵件內容之最末，若有尚其他文字敘述，應係作為附
    註之用，而本案被告所寄如附件所示之電子郵件，係將上開
    表格製作於證人陳維富簽名欄之後，而非證人陳維富簽名欄
    之前，據此可徵，被告於自身之簽名欄後方，又附加證人陳
    維富先前所寄予被告之電子郵件內容，以及經其備註「賣斷
    予大眾銀行」之表格，主要目的在於說明先前以電子郵件與
    證人陳維富就該二筆爭議應收帳款聯絡後，自證人陳維富之
    回覆內容，尚無法獲得明確解決之協商經過，以及該二筆爭
    議應收帳款之序號、金額、日期等基本資料，與大傳公司認
    為業已賣斷予大眾銀行之立場，要無使人誤認該表格係證人
    陳維富所製作寄發予被告之電子郵件內容之可能，此觀諸如
    附件所示之電子郵件中證人陳維富之回覆內容：
    「-----OriginalMessage-----
    From：shalldiss [mailto:shalldiss@mail20000.com.tw]
    Sent:Thursday,November 03,2005 6:05PM
    To:judy yang@teconet.com.tw
    Subject:關於目前漢華光電供應商融資事項回覆(大眾銀行)
    楊副理您好  因目前敝行正就供應商融資額度與漢華光電協
    商中，故目前暫無法承作供應商融資，敝行將儘速商討協議
    事項，期望能於最短時間內達成共識，不便之處，尚請海涵
    ！大眾銀行信義分行：臺北市○○路○段2號‧‧‧放款部-
    陳維富」之內容，與後方所附該二筆爭議應收帳款表格中融
    資狀態「賣斷予大眾銀行」之內容，在利害關係及文字之我
    方、他方用語上，均為相反立場即明。況被告既係以自己名
    義製作寄發如附件所示之電子郵件，就電子郵件之內容本有
    製作權限，縱有轉貼與證人陳維富往來之電子郵件內容，在
    未有變動證人陳維富所寄電子郵件原文之情形下，不論於該
    原文上方或下方增加內容，皆無權限上欠缺之問題，且有在
    電子郵件中，載入其所擷取表格資料中加入備註之權限。總
    此，自難認被告製作寄發如附件所示之電子郵件，有變造證
    人陳維富所製作之電子郵件內容後予以行使之情事，更無變
    造證人陳維富所製作之電子郵件之犯意可言。
  (四)至如附件所示之電子郵件，嗣在大傳公司與大眾銀行就該二
    筆爭議應收帳款所提起之本院九十六年度重訴字第二七一號
    民事訴訟案件審理中，經被告轉寄予大傳公司法務人員後，
    係由大傳公司法務人員將之轉寄予證人宋忠興律師，由證人
    宋忠興律師本於專業予以整理彙編提出做證據，被告自始至
    終均未介入、參與討論或提供任何意見，且證人宋忠興在該
    件民事訴訟中所欲引用者，係證人陳維富寫予被告之電子郵
    件內容，本不包括下方表格在內一節，亦經證人宋忠興律師
    於偵查中及本院審理時證述無訛，是自不能以事後如附件所
    示之電子郵件，經證人宋忠興律師在上開民事訴訟案件審理
    中提出做為證據，反推被告在製作寄發該封電子郵件時，即
    有變造證人陳維富電子郵件內容，俾於日後訴訟提出做為證
    據之犯意。
四、綜上所述，堪認被告上開所辯屬實可採。其所製作如附件所
    示之電子郵件，既無變造他人電子郵件內容之事實，自無變
    造準私文書之犯意，則其縱有將該封電子郵件寄發與證人張
    懷恩及大傳公司法務人員之事實，亦與行使變造準私文書之
    構成要件有間。此外，復查無其他積極證據足證被告涉有公
    訴意旨所指之行使變造準私文書之犯行，自屬不能證明被告
    犯罪，揆諸前揭規定與判例意旨，依法應為無罪判決之諭知
    。
據上論斷，應依刑事訴訟法第三百零一條第一項，判決如主文。
本案經檢察官郭力菁到庭執行職務。
中    華    民    國    100    年    5    月    27    日
                        臺灣臺北地方法院刑事第十五庭
                            審判長法  官  廖紋妤
                                  法  官  莊書雯
                                  法  官  吳麗英
上正本證明與原本無異。
如不服本判決應於收受送達後10日內向本院提出上訴書狀，並應
敘述具體理由；其未敘述上訴理由者，應於上訴期間屆滿後20日
內向本院補提理由書（均須按他造當事人之人數附繕本）「切勿
逕送上級法院」。告訴人或被害人如對於本判決不服者，應具備
理由請求檢察官上訴，其上訴期間之計算係以檢察官收受判決正
本之日期為準。
                            書記官  藍儒鈞
中    華    民    國   100    年    5     月    27    日